【裁判字號】    89,訴,1169
【裁判日期】    900330
【裁判案由】    損害賠償
【裁判全文】
臺灣屏東地方法院民事判決  八十九年度訴字第一一六九號
    原      告  丙○○
                丁○○
                甲○○
    兼 右 三人
    訴訟代理人  乙○○      住.
    被      告  己○○      住.
                戊○○      住.
    兼 右 二人
    法定代理人  庚○○      住.
    右三人共同
    訴訟代理人  陳世明律師
右當事人間請求損害賠償事件，本院判決如左：
    主    文
被告應連帶給付原告各新台幣貳拾萬元，及自民國八十九年十二月十五日起至清償日
止，按週年利率百分之五計算之利息。
原告其餘之訴駁回。
訴訟費用由被告連帶負擔二分之一；餘由原告負擔。
本判決第一、三項於原告各以新台幣柒萬元供擔保後，得假執行。但被告於假執行程
序實施前，如以新台幣捌拾萬元預供擔保，得免為假執行。
原告其餘假執行之聲請駁回。
    事    實
甲、原告方面：
一、聲明：請求判決(一)被告應給付原告各新台幣（下同）五十萬元，及自起訴狀繕本
    送達翌日（即八十九年十二月十五日）起至清償日止，按年息百分之五計算之利
    息。(二)願供擔保，請准宣告假執行。
二、陳述：
 (一) 被告己○○、戊○○之父，亦即被告庚○○之夫徐英慈前於八十七年十二月二日
    上午十一時許，酒後駕駛被告庚○○所有車牌號碼ＷＰ─一一○一號自用小客車
    ，搭載坐於駕駛座右側之原告母親林田妹及後座乘客徐禮春，沿屏東縣內埔鄉龍
    泉村往西向屏東市方向快速行駛，途經內埔鄉○○村○○○路之雙Ｓ型彎道時，
    未減速慢行，先以極快速度駛過第一彎道，復未注意其前尚有第二彎道，而於快
    速行駛未予剎車之情形下，撞及道路旁電線桿，致原告之母林田妹受有頭部外傷
    合併腦挫傷、左側尺骨上端骨折及腦梗塞合併兩側股骨頸骨折、左尺骨鷹嘴突骨
    折、左橈骨折併胸部挫傷、左五、六肋骨骨折、後腹腔內出血等致命傷害，經路
    人報請內埔鄉龍泉消防隊送往屏東醫院再轉屏東市人愛綜合醫院救治無效，而於
    同月五日死亡；至駕駛徐英慈亦因傷重於該月八日死亡，被告為徐英慈之繼承人
    ，基於繼承法則，自應負侵權行為損害賠償之責。
 (二) 原告之母因被告亡父及亡夫駕車不慎致死，不能終享壽齡，原告悲慟萬分，為此
    依民法第一百九十四條之規定，請求被告應賠償原告精神慰撫金各五十萬元。至
    原告乙○○於檢察官訊問時所稱：不再追究此事，僅是不追究刑事責任，並非拋
    棄民事請求權。
 (三) 原告乙○○務農，有約二．五分自有地供種植檳榔及蓮霧，惟現景氣不佳，年收
    入約為二、三十萬元；原告甲○○任代書；原告丁○○則在基隆瑞芳開設釣具行
    ；至原告丙○○則為衛生所之助產士兼護士。
三、證據：提出臺灣屏東地方法院檢察署相驗屍體證明書一件、診斷證明書二件及戶
    籍登記謄本四件為證，並聲請訊問消防隊員林清洋、劉新華，及警員吳世雄。
乙、被告方面：
一、聲明：請求判決(一)駁回原告之訴及其假執行之聲請。(二)如受不利判決，願供擔保
    免為假執行。
二、陳述：
 (一) 被告之被繼承人徐英慈與原告之母林田妹及訴外人徐禮春間，顯有一委任契約或
    無名契約之司機與乘客法律關係，被告之被繼承人始能以車號ＷＰ─一一○一號
    自用小客車載送原告之母林田妹及訴外人徐禮春，是依最高法院八十一年度台上
    字第二○○號判決意旨：民法第一百九十四條之損害賠償權，乃基於侵權行為所
    發生。至因侵權行為而發生損害賠償者，又指當事人間原無法律關係之連繫，因
    一方故意或過失行為，不法侵害他方權利之情形而言。倘已發生契約關係，亦損
    害發生前當事人間尚不能謂無法律關係之連繫，能否依據民法第一百九十四條規
    定請求賠償非財產上之損害，殊非無疑問觀之，原告所訴顯無理由。
 (二) 原告雖稱被告之被繼承人徐英慈以車號ＷＰ─一一○一號自用小客車載送原告之
    母林田妹及訴外人徐禮春，有酒後駕車又未剎車之過失，惟其均為原告片面臆測
    之詞，當日車禍之肇事因素究竟為何，而被告之被繼承人是否符合最高法院四十
    九年台上字第二三二三號、五十四年台上字第一五二三號判例所指侵權行為損害
    賠償之成立要件，尚不可知。
 (三) 按特定人格權受害之非財產上損害賠償請求權，法律上具有專屬性，除其已依契
    約承諾或起訴而變為金額給付者外，不得讓與或繼承，民法第一百九十五條第二
    項訂有明文；且通說並以為：此項規定僅具例示性，故同法第一百九十四條雖未
    如該條之有明文規定，亦應做同一解釋。而權利義務為一體兩面，其適用法律之
    原則，應等同視之；前已述及特定人格權受害之非財產上損害賠償請求權，法律
    上具有專屬性，除其已依契約承諾或起訴而變為金額給付者外，不得讓與或繼承
    ，是相對而言，負擔賠償義務之義務人，其賠償義務應亦具專屬性，適用同一法
    律原則，即「除其已依契約承諾或起訴而變為金額給付者外，不得讓與或繼承」
    本件原告既未於賠償義務人徐英慈死亡前起訴或得其契約之承諾，被告並無繼承
    賠償之義務，是縱認被告之被繼承人徐英慈應負侵權行為損害賠償之責任，原告
    亦不得對被告請求。
 (四) 被告之被繼承人徐英慈生前即與原告丙○○同居，對於被告妻子、兒女不聞不問
    ，亦從未負擔家計；被告庚○○以其在屏東市頭前溪一塑膠工廠任職女工，月薪
    約一萬六千元之微薄收入獨撐家庭，勉力扶養子女成人，今長子己○○甫自軍中
    退伍，尚無工作，長女戊○○仍補習升學中，經濟拮据，若非親屬不定期接濟，
    早已無法支應，若被告需再賠償原告丙○○及其兄妹，豈為事理之平？而原告之
    母死亡時年已七十五歲，原告請求金額實屬過高；況原告已依汽車強制責任險領
    取一百二十萬元，故鈞院若認被告仍不免賠償義務，亦應於該一百二十萬元之範
    圍內，予以抵銷。另原告乙○○曾於八十七年十二月八日檢察官訊問時稱：不再
    追究此事，顯已拋棄民事請求權。
丙、本院依職權調閱臺灣屏東地方法院檢察署八十七年度相字第八○八號卷宗，並函
    高雄市邱綜合醫院詢徐英慈送院時之酒精濃度。
    理    由
一、本件原告起訴主張被告之被繼承人徐英慈於八十七年十二月二日上午十一時許，
    酒後駕駛車牌號碼ＷＰ─一一○一號自用小客車，搭載原告之母林田妹及訴外人
    徐禮春，沿屏東縣內埔鄉龍泉村往西向屏東市方向快速行駛，途經內埔鄉大新村
    之雙Ｓ型彎道時，未減速慢行，先以極快速度駛過第一彎道，復未注意其前尚有
    第二彎道，而於快速行駛未予剎車之情形下，撞及道路旁電線桿，致原告之母林
    田妹受有頭部外傷合併腦挫傷、左側尺骨上端骨折及腦梗塞合併兩側股骨頸骨折
    、左尺骨鷹嘴突骨折、左橈骨折併胸部挫傷、左五、六肋骨骨折、後腹腔內出血
    等傷害，經路人報請內埔鄉龍泉消防隊送往屏東醫院再轉屏東市人愛綜合醫院救
    治無效，而於同月五日死亡，不能終享壽齡，致原告悲慟萬分；而被告之被繼承
    人徐英慈亦因傷重於該月八日死亡，為此依民法第一百九十四條之規定及繼承法
    則，提出本件訴訟，請求被告應賠償原告精神慰撫金各五十萬元。
二、被告則以：被告之被繼承人徐英慈與原告之母林田妹及訴外人徐禮春間，顯有一
    委任契約或無名契約之司機與乘客法律關係，而依最高法院八十一年度台上字第
    二○○號判決意旨所示：當事人間倘已發生契約關係，其能否依據民法第一百九
    十四條規定請求賠償非財產上之損害，殊非無疑問觀之，原告所訴顯無理由；且
    當日車禍之肇事因素究竟為何，被告之被繼承人是否確有酒後駕車又未剎車之過
    失，並符合侵權行為損害賠償之成立要件，均僅係原告片面之臆測，尚不可知。
    另按通說均以民法第一百九十四條雖未如同法第一百九十五條第二項之有明文規
    定，仍應為同一解釋，亦即特定人格權受害之非財產上損害賠償請求權，法律上
    具有專屬性，除其已依契約承諾或起訴而變為金額給付者外，不得讓與或繼承；
    而權利義務為一體兩面，故負擔賠償義務之義務人，其賠償義務應亦具專屬性，
    適用同一法律原則，本件原告既未於賠償義務人徐英慈死亡前起訴或得其契約之
    承諾，被告自無繼承賠償之義務。末按被告之被繼承人徐英慈生前對被告均不加
    聞問，亦從未負擔家計，全賴被告庚○○以任職女工之微薄收入獨撐家庭並扶養
    子女，現長子己○○甫自軍中退伍，長女戊○○仍補習升學中，經濟拮据，原告
    請求金額實屬過高；又原告已依汽車強制責任險領取一百二十萬元，故若被告仍
    不免賠償義務，亦應於該一百二十萬元之範圍內予以抵銷；且原告乙○○於檢察
    官訊問時表明不再追究此事，顯係拋棄民事請求權等語，資為抗辯。
三、查被告之被繼承人徐英慈於八十七年十二月二日上午十一時二十分許，駕駛車牌
    號碼ＷＰ─一一○一號自用小客車，搭載原告之母林田妹及訴外人徐禮春，沿屏
    東縣內埔鄉往長治方向行駛，途經內埔鄉大新村西溪巷時，撞至路旁電線桿，致
    原告之母林田妹受有腦挫傷、腦梗塞合併兩側股骨頸骨折、左尺骨鷹嘴突骨折、
    左橈骨折、併胸部挫傷、左五、六肋骨骨折、後腹腔內出血等傷害，經送醫急救
    無效，於同月五日死亡，而被告之被繼承人徐英慈亦因傷重於該月八日死亡之事
    實，業據原告提出戶籍登記謄本、診斷證明書、相驗屍體證明書等件為證，且為
    被告所不否認，復經本院調閱臺灣屏東地方法院檢察署八十七年度相字第八○八
    號卷宗核閱無誤，自堪信為實在。而依前揭卷內所附之道路交通事故調查報告表
    所示：當日天候晴，道路型態為直路、路面狀態乾燥並無缺陷，其上亦無障礙物
    ，且視距良好等情狀，復參考邱綜合醫院邱醫字第九○○二一號函所述：患者徐
    英慈到院當時之酒精濃度數值為２５５mg／dl等語，綜合觀之，本件事故之發生
    ，顯係被告之被繼承人徐英慈酒後駕駛不慎所致，其與原告之母林田妹之死亡，
    有相當之因果關係，亦堪認定，被告空言否認，自無足採。且按契約責任與侵權
    行為責任固均以賠償因違法行為所生之他人損害為目的，而有其共同之性質，惟
    二者仍各有其不同之理論基礎而分屬不同之規範，其成立要件及效果，亦有差異
    ；從而，倘一損害之發生，兼具侵權行為及契約責任之要件，除另有規定外，債
    權人尚非不得擇一行使；被告徒以其被繼承人徐英慈與原告之母林田妹間，有一
    委任或無名契約之司機與乘客法律關係，抗辯原告之訴無理由，亦非可採。至被
    告以通說均認民法第一百九十四條雖未如同法第一百九十五條第二項之有明文規
    定，惟仍應為同一解釋，而權利義務又為一體兩面，故負擔賠償義務之義務人，
    其賠償義務亦具專屬性，本件原告既未於賠償義務人徐英慈死亡前起訴或得其契
    約之承諾，被告自無繼承賠償之義務云云，惟按非財產上損害賠償請求權原則上
    不許讓與或繼承，係因該請求權與被害人之人身攸關，非被害人本人無從體會精
    神上的痛苦，故認其具有專屬性，惟此於賠償義務人之他方，顯無為相同考量之
    必要，被告遽以權利義務之相對性進而為賠償義務亦具專屬性之推論，率嫌速斷
    ，復與民法第一千一百四十八條之概括繼承原則相違，殊無可採。另就被告抗辯
    原告乙○○於檢察官訊問時表明不再追究此事，顯係拋棄民事請求權云云，查原
    告乙○○曾對檢察官稱不再追究此事等語，固經本院調閱臺灣屏東地方法院檢察
    署八十七年度相字第八○八號卷宗審視無訛（見該卷第十頁），然原告乙○○於
    本院審理時，初已否認其真意在拋棄民事請求權，況債權人之拋棄債權，為有相
    對人之單獨行為，以向債務人為之為必要，故縱向第三人為免除之意思表示，該
    債之關係尚不因而消滅，是被告自亦難僅據原告乙○○對檢察官所為陳述，抗辯
    其賠償義務消滅。
四、綜前所述，本件被告所為抗辯，均無足憑，從而，原告本於侵權行為及繼承之法
    律關係，請求被告應負損害賠償之責任，於法即無不合；又原告之母林田妹既因
    被告之被繼承人徐英慈之不法侵害而致死亡，原告主張因此受有精神上之痛苦，
    自應認為實在，惟本院審酌原告之父即林田妹之夫林錦華，於警訊時稱被告之被
    繼承人徐英慈與林田妹原係朋友關係（見前揭卷第五頁偵訊筆錄），並考量兩造
    之身分地位及被告之資力確實不佳等情狀，認被告應給付原告之精神慰撫金以各
    二十萬元為適當，原告在上開金額範圍內之請求尚無不合，惟逾此部分則屬過高
    ，非能准許。至被告主張其賠償義務於原告依汽車強制責任險已領取之一百二十
    萬元範圍內，得予以抵銷一節，按強制汽車責任保險法固採責任保險法制，保險
    人所為之給付，係被保險人以保險費為對價將其責任危險轉由保險人承擔，而應
    視為加害人或被保險人損害賠償金額之一部分，得減免其賠償責任，該法第三十
    條亦訂有明文；且自該法之法條形式觀之，其所保障之範圍亦無排除民法非財產
    上損害賠償之規定，惟自該法係對受害人生命、生活提供基本保障之立法目的以
    觀，非財產上損害賠償之帶有某種懲罰加害人性質之損害賠償，似不在該保險之
    賠償範圍內，又慰撫金之計算與確切金額均難以確定，保險精算上自亦無法事先
    界定其保險費率而加以承保，是一般咸認現行強制汽車責任保險法之給付項目，
    並不包括非財產上之損害賠償，從而，自亦不在得予扣除之列，被告所為抵銷之
    主張，尚屬無據，併敘明之。
五、假執行之宣告：
    原告及被告各陳明願供擔保，聲請為假執行之宣告或免為假執行，核均無不合，
    爰分別酌定相當之擔保金額，併准許之。至原告敗訴部分，其假執行之聲請已因
    失所附麗，自應予駁回。
據上論結，本件原告之訴為一部有理由，一部無理由，並依民事訴訟法第七十九條但
書、第八十五條第二項、第三百九十條第二項、第三百九十二條，判決如主文。
中      華      民      國    九十      年      三      月      三十    日
                                    臺灣屏東地方法院民事第二庭
~B法      官  王幸華
右為正本，係照原本作成。
如對本判決上訴，須於判決送達後廿日內向本院提出上訴狀。
~B法院書記官  江永年
中      華      民      國    九十      年      三      月      三十    日


司法院資訊處製作；財團法人民間司法改革基金會備份。
